臺灣彰化地方法院民事判決
111年度訴字第294號
原      告  台新國際商業銀行股份有限公司

法定代理人  尚瑞強  
訴訟代理人  陳威凱  
被      告  江玉娟  

            鄭為仁  

上列當事人間請求塗銷所有權移轉登記等事件，本院於民國111
年5月16日言詞辯論終結，判決如下：
    主  文
壹、被告鄭為仁、江玉娟就彰化縣北斗鎮新生段0000-0000、000
    0-0000、0000-0000、0000-0000、0000-0000地號土地於民
    國110年10月13日就附表所示應有部分贈與之債權行為，以
    及於民國110年10月26日所為上開所有權移轉登記之物權行
    為，均應予撤銷。
貳、被告鄭為仁應將前項不動產於110年10月26日以贈與為原因
　　所為之所有權移轉登記予以塗銷。　
參、訴訟費用由被告負擔。
    事實及理由
壹、程序事項：
　　按言詞辯論期日，當事人之一造不到場者，得依到場當事人
    之聲請，由其一造辯論而為判決，民事訴訟法第385條第1項
    前段定有明文。本件被告江玉娟、鄭為仁均經合法通知，且
    無正當理由，俱未於言詞辯論期日到場，經核無民事訴訟法
    第386條所列各款之情形，爰依原告之聲請，由其一造辯論
    而為判決。
貳、原告起訴主張：
　一、被告江玉娟前因擔任訴外人友為紙行有限公司之連帶保證
      人，向原告申辦信用貸款，被告二人並於民國(下同)109
      年10月21日簽發本票。原告於到期日即110年8月21日屆期
      提示未獲清償，此有臺灣士林地方法院民事裁定110年度
      司票字第10646號本票裁定及裁定確定證明書可證(證一)
      ，截至起訴日止，被告尚積欠原告新臺幣(下同)1,779,29
      7元及其利息未為清償，顯然已陷入財務困難及無資力狀
      態。
　二、詎料，被告江玉娟嗣於110年10月26日，將原為伊所有之
      彰化縣○○鎮○○段00000000000000000地號土地(下稱系爭不
      動產)如附表所示應有部分，以贈與為原因辦理所有權移
      轉登記予被告鄭為仁(證二)，致原告求償困難，而有害及
      債權，核被告間就系爭不動產所為贈與之債權行為及所有
      權移轉登記之物權行為，均屬於詐害債權行為。是以，原
      告依民法第244條第1項、第4項之規定，請求如聲明所示
      。
　三、原告聲明：
　　㈠被告鄭為仁、江玉娟就彰化縣北斗鎮新生段0000-0000、00
      00-0000、0000-0000、0000-0000、0000-0000地號土地於
      民國110年10月13日就附表所示應有部分贈與之債權行為
      ，以及於民國110年10月26日所為上開所有權移轉登記之
      物權行為，均應予撤銷。
　　㈡被告鄭為仁應將前項不動產於110年10月26日以贈與為原因
      所為之所有權移轉登記予以塗銷。
　　㈢訴訟費用由被告負擔。
參、被告江玉娟、鄭為仁均未於言詞辯論期日到場，亦未提出書
    狀作何聲明或陳述。
肆、本院之判斷：
一、得心證之理由：
　　原告主張以：被告江玉娟前因擔任訴外人友為紙行有限公司
    之連帶保證人，向原告申辦信用貸款，被告江玉娟與上開公
    司及法定代理人鄭進雄於109年10月21日共同簽發本票，原
    告於到期日即110年8月21日屆期提示未獲清償，此有臺灣士
    林地方法院民事裁定110年度司票字第10646號本票裁定及確
    定證明書可證，截至起訴日止，被告尚積欠原告1,779,297
    元及其利息未為清償，顯然已陷入財務困難及無資力狀態，
    詎料，被告江玉娟嗣於110年10月26日，將原為伊所有之彰
    化縣○○鎮○○段00000000000000000地號土地(下稱系爭不動產
    )，以贈與為原因辦理所有權移轉登記予被告鄭為仁，致原
    告求償困難，而有害及債權，核被告間就系爭不動產所為贈
    與之債權行為及所有權移轉登記之物權行為，均屬於詐害債
    權行為。是以，被告所為係為隱匿其財產，損害原告之債權
    ，原告自得依民法第244條第1項、第4項規定請求法院撤銷
    之，並聲請被告回復原狀等語，被告經合法通知未到庭，亦
    未提出何書狀供審酌。是本件所應審究者為：（一）被告江
    玉娟將系爭不動產如附表所示應有部分各以贈與為原因移轉
    所有權登記予被告鄭為仁時，原告對被告江玉娟之債權是否
    業已存在？（二）被告江玉娟與被告鄭為仁就系爭不動產如
    附表所示應有部分所為贈與債權行為及以之為原因所為所有
    權移轉行為，被告江玉娟是否業已陷於無資力之狀態而有害
    及原告之債權？（三）原告主張依民法第244條第1項、第4
    項之規定，請求撤銷被告江玉娟與被告鄭為仁所為之上開贈
    與行為及所有權移轉登記之物權行為，有無理由？茲分述如
    下：
（一）被告江玉娟將系爭不動產如附表應有部分各以贈與為原因
      移轉所有權登記予被告鄭為仁時，原告對被告江玉娟之債
      權是否業已存在？    
 　1、按債務人所為之無償行為，有害及債權者，債權人得聲請
      法院撤銷之，民法第244條第1項定有明文。又按債權人得
      依民法244條規定行使撤銷權，以其債權於債務人為詐害
      行為時，業已存在者為限，若債務人為詐害行為時，其債
      權尚未發生，自不許其時尚非債權人之人，於嗣後取得債
      權時，溯及的行使撤銷權，最高法院62年台上字第2609號
      固著有判例。惟所謂「以其債權於債務人為詐害行為時業
      已存在」，係以債之關係成立之時點為判斷基準，蓋因債
      之關係成立時（債權發生時）之責任財產，為債務人之信
      用基礎，詐害行為當時，如債之關係已經成立，其債權即
      有受詐害行為妨害之可能，如尚未成立，則無從受詐害行
      為妨害。
   2、原告主張被告江玉娟與訴外人友為紙行有限公司及鄭進雄
      ，共同簽發本票金額300萬元，到期日為110年8月21日，
      即至遲應於110年8月21日前給付300萬元與原告，雖為部
      分清償，仍有餘額1,779,297元未為清償，而被告江玉娟
      係於110年10月13日將如附表系爭不動產應有部分贈與被
      告鄭為仁，並於同年10月26日為物權移轉登記，無償贈與
      予被告鄭為仁，有系爭不動產之土地登記第一類謄本在卷
      ，原告既對被告江玉娟於110年8月21日前有上開債權存在
      ，則該債權於被告江玉娟於110年10月13日移轉與被告鄭
      維仁該當時已存在即堪認定。     
　 3、從而，依系爭本票所載被告 被告至遲應於110年8月21日
      前給付1,779,297元與原告，被告江玉娟卻於110年10月13
      將系爭不動產如附表所示應有部分以贈與為原因移轉所有
      權登記予被告鄭為仁時，原告對被告江玉娟之債權業已存
      在，即屬明確，可以認定。
（二）被告江玉娟與被告鄭為仁就系爭不動產如附表所示應有部
      分所為贈與債權行為及以之為原因所為所有權移轉行為，
      被告江玉娟是否業已陷於無資力之狀態而有害及原告之債
      權？　　　
      按債務人所為之無償行為，有害及債權者，債權人得聲請
      法院撤銷之，民法第244條第1項定有明文。又所謂有害及
      債權，係指債務人減少其積極財產（如讓與所有權、設定
      他物權、免除債權等是），或增加消極財產（如承擔債務
      ），因而足以減少其一般財產，削弱共同擔保，使債權受
      有損害而不能完全受清償而言，債務人有此行為，通稱為
      詐害債權行為或詐害行為（最高法院94年度台上字第567
      號判決、90年度台上字第2194號判決意旨參照）。另債務
      人所有之財產除對於特定債權人設有擔保物權外，應為一
      切債務之總擔保，故債務人明知其財產不足清償一切債務
      ，竟將財產贈與於人，債權人即得聲請法院撤銷，被告未
      到庭，對原告主張上開事實依民事訴訟法第280條第3項規
      定準用自認之規定，原告之主張自堪信為真實。
（三）原告主張依民法第244條第1項、第4項之規定，請求撤銷
      被告江玉娟與被告鄭為仁所為如附表所示應有部分之贈與
      行為及所有權移轉登記之物權行為，有無理由？
    ⒈按債務人所為之無償行為，有害及債權者，債權人得聲請
      法院撤銷之。債權人依第1項或第2項之規定聲請法院撤銷
      時，得並聲請命受益人或轉得人回復原狀，民法第244條
      第1項、第4項前段定有明文。
    ⒉原告主張被告等贈與移轉登記日期為110年10月26日，並
　　　有土地登記簿謄本卷可稽，本件起訴繫屬期為111年2月22
      日，有本院起訴狀收狀戳文可稽，足徵原告行使撤銷權未
      逾民法第245條規定之1年除斥期間。準此，被告江玉娟分
      別於110年10月13日及同年月26日（前者日期為債權行為
      後者日期為物權行為）將如附表所示系爭不動產應有部分
      以贈與為原因移轉所有權登記予被告鄭為仁之債權行為及
      因此所為移轉所有權登記之物權行為，均屬無償行為，且
      有害及原告之債權，復未逾撤銷權之1年除斥期間。故原
      告請求撤銷上開債權行為及物權行為，自屬於法有據，應
      予准許。
四、綜上所述，被告於110年10月13日就如附表所示，所為贈與
    債權行為及同年月26日，以贈與為原因所為之不動產所有權
    移轉登記物權行為，既有害及原告之債權，則原告依民法第
    244條第1項、第4項規定，主張被告2人以贈與為原因所為之
    不動產所有權移轉登記債權及物權行為應予撤銷；及被告鄭
    為仁應將上開不動產所有權移轉登記塗銷，並回復為被告江
    玉娟所有，即屬正當，為有理由，應予准許。
五、本件事證已臻明確，兩造其餘攻擊或防禦方法，經本院斟酌
    後，認為均不足以影響本判決之結果，爰不予逐一論列，附
    此敘明。
六、訴訟費用負擔之依據：民事訴訟法第78條。
中　　華　　民　　國　　111 　年　　5 　　月　　31　　日
                  民事第四庭    法  官　李言孫
以上正本係照原本作成。
如對本判決上訴，須於判決送達後20日內向本院提出上訴狀。如
委任律師提起上訴者，應一併繳納上訴審裁判費。 
中　　華　　民　　國　　111 　年　　5 　　月　　31　　日
                                書記官  梁永慶
附表：
編號 種類 財產所在及名稱 權利範圍 １ 土地 彰化縣○○鎮○○段000000000地號 27828分之2262 ２ 土地 彰化縣○○鎮○○段000000000地號 4分之1 ３ 土地 彰化縣○○鎮○○段000000000地號 4分之1 ４ 土地 彰化縣○○鎮○○段000000000地號 4分之1 ５ 土地 彰化縣○○鎮○○段000000000地號 4分之1